【裁判字號】    99,判,350
【裁判日期】    990408
【裁判案由】    贈與稅
【裁判全文】
最  高  行  政  法  院  判  決
                                       99年度判字第350號
上  訴  人  甲○○
訴訟代理人  李耀魁
被 上訴 人  財政部臺灣省北區國稅局
                            號
代  表  人  陳文宗
上列當事人間贈與稅事件，上訴人對於中華民國97年3月26日臺
北高等行政法院96年度訴字第2339號判決，提起上訴，本院判決
如下：
    主  文
原判決關於罰鍰及該訴訟費用部分均廢棄。
廢棄部分訴願決定及原處分（復查決定）均撤銷。
其餘上訴駁回。
廢棄部分第一審及上訴審訴訟費用由被上訴人負擔，駁回部分上
訴審訴訟費用由上訴人負擔。
    理  由
一、被上訴人以上訴人於民國88年7月15日贈與福太建設股份有
    限公司（下稱福太公司）股票予其子林仁中、林仁彥及林仁
    尉3人（下稱林仁中等人），另於同年8月16日贈與萬發營造
    股份有限公司（下稱萬發公司）股票予林仁中等人及陳美鳳
    ，核定本次贈與金額為新臺幣（下同）23,390,322元，併計
    前次贈與451,298元，核定上訴人88年度贈與總額為23,841,
    620元，應納稅額5,801,150元，並依遺產及贈與稅法第44條
    規定，按應納稅額加處1倍之罰鍰計5,801,100元（計至百元
    止）。上訴人申請復查，經被上訴人96年1月2日北區國稅法
    字第0960015131號復查決定，准予追減贈與總額957,836元
    ，變更核定應納稅額5,475,486元及罰鍰5,475,400元。上訴
    人提起訴願經決定駁回後，遂提起本件行政訴訟。
二、上訴人起訴主張：（一）依原處分復查決定理由所載，證明
    林仁中等人及陳美鳳之股票係移轉自涂百洲、陳文正及渠等
    之配偶及子女，並非移轉自上訴人。系爭股票既非移轉自上
    訴人，則原處分指上訴人有實質贈與系爭股票予林仁中等人
    及陳美鳳，認定事實與公司股東轉讓通報表不符，有認定事
    實錯誤之違法。又據林仁中等人及陳美鳳取得股票之法律關
    係，上訴人與渠等不可能有上開遺產及贈與稅法第4條贈與
    之法律關係。況上訴人持有福太及萬發公司之股票，自88年
    度迄今並未有減少之情形，則絕無有贈與系爭股票予林仁中
    等人及陳美鳳之可能。至涂、陳家族原持股比例部分股票之
    轉讓予林仁中等人及陳美鳳，上訴人是否涉及遺產及贈與稅
    法第5條第3款以贈與論情事，涉及法律之正確適用，被上訴
    人未予查明。協議書甲方為「福太公司代表人甲○○」，為
    法人，並非上訴人，原處分以該協議書為林仁中等人及陳美
    鳳系爭股票移轉自上訴人之證明，且該協議書並未提及萬發
    公司部分，均顯有認定事實與證據資料不符之違法。（二）
    福太公司股票已無財產價值，原處分課徵之稅額亦屬違法。
    蓋福太公司早因財務周轉困難，無力支付支票款項，於被上
    訴人調查前之90年7月13日列為銀行支票存款拒絕往來戶，
    按一般商場之經驗，公司支票存款拒絕往來即形同公司倒閉
    ，公司股票即無價值；且福太公司所有之不動產，已經法院
    拍定或在法院拍賣中，拍賣價款尚不足清償債務（包括稅捐
    債務），公司並未分得任何拍賣價款；另福太公司欠繳營業
    稅、房屋稅及地價稅未能繳清，福太公司無財產可供繳清各
    種欠款，刻在行政執行中。是故，確有具體事證證明福太公
    司股票已無價值，被上訴人應予核實認定，被上訴人未慮及
    此，亦與財政部84年3月31日台財稅字第841614364號函（下
    稱84年函釋）及92年12月25日台財稅字第0920457125號函（
    下稱92年函釋）核釋應核實課稅。故福太公司股票已無財產
    價值，原處分課徵之稅額亦屬違法等語，求為判決撤銷訴願
    決定、原處分不利上訴人之部分。
三、被上訴人則以：上訴人原與涂百洲及陳文正共同經營福太公
    司等事業，嗣渠等欲退出經營，依雙方87年11月6日簽訂之
    協議書及88年2月6日簽訂之補充協議書，渠等將其本人、配
    偶及子女名下之福太公司、萬發公司股票於88年間轉讓予上
    訴人、林仁中等人及陳美鳳，另依涂百洲配偶涂謝貴美95年
    2月8日談話記錄及陳文正家族95年2月13日說明書，涂、陳2
    人家族轉讓萬發公司股票予上訴人、林仁中等人及陳美鳳，
    係基於渠等退出原與上訴人共同經營之福太公司等事業，為
    履行第1次協議書及補充協議書約定事項所為股份轉讓，是
    上訴人對涂、陳2人家族88年間轉讓之萬發公司股票有請求
    移轉之權利。嗣涂百洲家族於88年7月15日轉讓福太公司股
    票共19,549股予上訴人配偶曾瓊容及其子林仁彥、林仁中；
    陳文正家族於同日轉讓該公司股票共13,249股予上訴人配偶
    曾瓊容及其子林仁中、林仁尉。另涂百洲家族於88年8月16
    日轉讓萬發公司股票共1,992,000股予上訴人及子林仁中等
    人；陳文正家族於同日轉讓該公司股票共791,000股予上訴
    人之子林仁尉及陳美鳳等情，有福太及萬發公司88年度營利
    事業所得稅結算申報檢附股東股份股票轉讓通報表可證，故
    被上訴人以上訴人將其概括承受涂、陳2人及其家族退出經
    營之福太公司股票17,798股及萬發公司股票1,975,000股，
    無償讓與林仁中等人及陳美鳳，核屬贈與行為。且上訴人未
    能提示渠等及受讓該等股票支付價金之相關資料供核，核屬
    上訴人無償讓與財產之贈與行為，並不因上訴人未曾受讓實
    體之股票或上訴人持有之福太公司、萬發公司股票自88年度
    迄今並未減少，而得否認贈與事實存在。原核定萬發公司股
    票1,975,000股部分之贈與額計算錯誤，復查決定予以追減
    贈與額957,836元，並無不合；而上訴人未依限辦理贈與稅
    申報，違章事證明確，復查決定重行核算所漏稅額予以追減
    罰鍰325,700元，亦無違誤等語，資為抗辯，求為判決駁回
    上訴人之訴。
四、原審斟酌全辯論意旨及調查證據之結果，以：（一）上訴人
    與訴外人涂百洲、陳文正原共同投資經營福太公司等事業，
    並由渠等本人及其配偶、子女等家族成員擔任該等公司股東
    。嗣因涂、陳2人欲退出經營，乃依渠等與上訴人於87年11
    月6日簽訂之協議書及88年2月6日簽訂之補充協議書約定，
    由涂百洲及其配偶涂謝貴美、子涂世淇等家族股東88年7月
    15日轉讓福太公司股票（每股面額1,000元）共19,549股予
    上訴人之配偶曾瓊容10,000股、子林仁彥6,998股、林仁中
    2,551股；陳文正及其配偶林明玉、子陳樹德、陳樹緯、女
    陳鳳吟等家族股東亦於同日轉讓福太公司股票共13,249股予
    上訴人配偶曾瓊容5,000股、子林仁中3,249股、林仁尉5,00
    0股；另涂百洲夫婦於88年8月16日轉讓萬發公司股票（每股
    面額10元）共1,992,000股予上訴人500,000股、子林仁彥、
    林仁中各592,000股、林仁尉308,000股；陳文正家族亦於同
    日轉讓萬發公司股票共791,000股予上訴人之子林仁尉591,0
    00股、陳美鳳200,000股等情，有上開協議書、補充協議書
    、福太公司及萬發公司之88年度股東股份股票轉讓通報表附
    原處分卷可稽，且涂百洲、陳文正2人及其渠等家族股東轉
    讓萬發公司股票予上訴人、林仁中等人及陳美鳳，係基於渠
    等退出原與上訴人共同經營之福太公司等事業，為履行協議
    書及補充協議書約定事項所為股份轉讓，亦據陳文正家族提
    出之說明書及涂百洲之配偶涂謝貴美（兼涂百洲之代理人）
    於被上訴人調查時陳述明確在卷，自堪信為真實。（二）上
    述87年11月6日之協議書雖由上訴人代表福太公司與涂百洲
    、陳文正簽訂退股協議事，惟嗣後88年2月6日所簽訂補充協
    議書之甲方即為上訴人本人，且福太公司為股票未上市或上
    櫃之股份有限公司組織，上述協議書及補充協議書之內容並
    非福太公司收回發行之特別股、收買反對股東股份或減少資
    本之約定，而依公司法第167條第1項規定，福太公司亦不得
    收回或收買涂、陳2人家族88年間轉讓之該公司股票，足徵
    上述協議書第4點及補充協議書第7點約定涂百洲、陳文正2
    人家族名下福太公司等股票之受讓對象為上訴人本人而非福
    太公司，上訴人即對涂、陳2人家族88年間轉讓之福太公司
    股票有請求移轉之權利。另依涂百洲之配偶涂謝貴美於被上
    訴人調查時之陳述及陳文正家族提示之說明書所載，涂百洲
    、陳文正家族轉讓萬發公司股票予上訴人、林仁中等人及陳
    美鳳，亦係涂、陳2人基於渠等退出原與上訴人共同經營之
    福太公司等事業，為履行上述協議書及補充協議書約定事項
    所為股份轉讓，已如前述，則上訴人對涂、陳2人家族88年
    間轉讓之萬發公司股票亦有請求移轉之權利，亦堪認定。從
    而，被上訴人以上訴人對涂、陳2人家族88年間轉讓之福太
    公司及萬發公司股票既有請求移轉之權利，惟其中福太公司
    股票17,798股及萬發公司股票1,975,000股係由上訴人之子
    林仁中等人及陳美鳳受讓，上訴人亦未主張或提示渠等受讓
    該等股票有支付價金之相關資料供核，因認上訴人所為核屬
    遺產及贈與稅法第4條第2項規定無償讓與財產之贈與行為，
    洵無不合。（三）上訴人雖辯稱福太公司早於被上訴人調查
    前已被銀行列為支票存款拒絕往來戶，且該公司不動產多已
    經法院拍賣或拍賣中，又無財產可供繳清公司欠稅，顯示該
    公司股票已無價值，依財政部上揭函釋規定，被上訴人應核
    實認定贈與標的之價值云云。惟依行為時財政部發布之支票
    存款戶處理辦法第13條規定（該辦法已於92年3月4日廢止，
    現為財政部核備銀行工會訂定「支票存款戶處理規範」之「
    支票存款約定書補充條款」），支票存款戶拒絕往來係指其
    於1年以內發生存款不足退票列入紀錄未經註銷達3張者或因
    使用票據涉及犯罪經判刑確定者而言。本件福太公司雖經銀
    行列為拒絕往來，並非表示該公司已倒閉，且經被上訴人查
    調該公司90年度至95年度各類所得資料清單，該公司於渣打
    國際商業銀行等金融機構仍有利息所得及交易往來，上訴人
    此部分主張應無足採。（四）上訴人所稱財政部上揭84年函
    釋：「依遺產及贈與稅法施行細則第29條規定，未公開上市
    之公司股票，其遺產價值以繼承開始日該公司之資產淨值估
    定之。被繼承人死亡遺有未上市公司股票，而該未上市公司
    如經稽徵機關查明其已擅自停業或他遷不明，經研判確實已
    無財產價值者，可核實認定其資產淨值，以符實際。」及92
    年函釋規定：「．．．另本部發布之『債權、未上市或上櫃
    股份有限公司股票、有限公司出資額、骨董、藝術品等審查
    及受理抵繳注意事項』第壹二點亦明定，除前開84年函釋規
    定之情形外，如經查明有其他具體事證，致經研判價值已確
    實減少或已無價值者，核實認定。準此，未上市或上櫃公司
    之股權，如經查有具體事證，研判價值已確實減少或已無價
    值者，即可核實認定，其於抵繳時始發現者亦同。．．．」
    係指未上市公司如經稽徵機關查明其已擅自停業或他遷不明
    ，經研判確實已無財產價值者，可核實認定其資產淨值，其
    於抵繳時始發現者亦同。福太公司目前屬申請停業狀態，且
    其名下仍有不動產，並非擅自停業或他遷不明，此有該公司
    稅籍資料查詢作業表及財產歸屬資料清單可稽，核與上開函
    釋之情形不同，且該公司贈與時正常營運至今公司申請停業
    狀態之原因未明，尚難僅以上訴人主張福太公司有積欠稅款
    及其名下之不動產遭法院拍賣中，即認其股票已無財產價值
    ，上訴人此部分主張亦無足採。（五）贈與稅之課徵採申報
    主義，贈與人有就其贈與行為依法申報贈與稅之義務。上訴
    人依與涂百洲、陳文正2人協議既有請求渠等本人及家族股
    東持有福太公司及萬發公司股票之移轉請求權，涂、陳2人
    家族亦依上述協議約定及上訴人指示，將其中福太公司股票
    17,798股及萬發公司股票1,975,000股移轉予林仁中等人及
    陳美鳳，核屬上訴人無償讓與該等股票與林仁中等人及陳美
    鳳之贈與行為，已如前述，上訴人贈與該等股票之財產總值
    已超過贈與稅之免稅額，而未依遺產及贈與稅法第24條規定
    之期限內辦理申報，即使無故意，因無不能注意情事，竟疏
    於注意，亦有過失漏報之責，依司法院釋字第275號解釋意
    旨，仍應受罰。被上訴人依遺產及贈與稅法第44條規定，按
    原核定應納稅額加處1倍罰鍰計5,801,100元（計至百元止）
    。嗣上訴人申請復查，獲准追減贈與總額957,836元，被上
    訴人乃重行核算按核定應納稅額5,475,486元加處1倍之罰鍰
    計5,475,400元（計至百元止），變更核定罰鍰為5,475,400
    元，亦無違誤，因將原決定及原處分均予維持，駁回上訴人
    之訴。
五、本院查：
（一）駁回部分（補繳贈與稅部分）：
  1.關於萬發公司股票轉讓部分：
   (1)按「（第1項）本法稱財產，指動產、不動產及其他一切
      有財產價值之權利。（第2項）本法稱贈與，指財產所有
      人以自己之財產無償給予他人，經他人允受而生效力之行
      為。」遺產及贈與稅法第4條定有明文。本件贈與稅之待
      證事實為「上訴人對林仁中等人及陳美鳳之財產贈與」，
      應由被上訴人負舉證責任並無疑義。惟鑑於有關財富資源
      移動之原因關係及證據資料，主要掌握在贈與人及受贈人
      內部間，及稅務案件具有大量性行政之事物本質，稽徵機
      關欲完全調查及取得相關資料，容有困難，為貫徹課稅公
      平原則，自應認屬納稅義務人所得支配或掌握之課稅要件
      事實，及原因關係證據資料，納稅義務人應負有完全且真
      實陳述之協力義務。故如稽徵機關已提出相當事證，客觀
      上足能證明當事人財產移轉之事實存在，且在納稅義務人
      未能舉證證明其非無償移轉情形下，原則上，稽徵機關即
      得課徵贈與稅。
   (2)本件上訴人與訴外人涂百洲、陳文正原共同投資經營福太
      公司等事業，並由渠等本人及其配偶、子女等家族成員擔
      任該等公司股東。嗣因涂百洲、陳文正2人欲退出經營，
      乃依渠等與福太公司代表人即上訴人於87年11月6日簽訂
      協議書及渠等與上訴人於88年2月6日簽訂補充協議書，約
      定由涂百洲、陳文正2人家族名下股票轉讓予上訴人本人
      （補充協議書第7點），並為履行協議書及補充協議書約
      定事項，涂百洲夫婦於88年8月16日轉讓萬發公司股票（
      每股面額10元）共1,992,000股予上訴人500,000股、子林
      仁彥、林仁中各592,000股、林仁尉308,000股；陳文正家
      族亦於同日轉讓萬發公司股票共791,000股予上訴人之子
      林仁尉591,000股、陳美鳳200,000股，以上共計萬發公司
      股票1,975,000股，有萬發公司之88年度股東股份股票轉
      讓通報表附原處分卷，並據陳文正家族提出之說明書及涂
      百洲之配偶涂謝貴美（兼涂百洲之代理人）於被上訴人調
      查時陳述明確等情，為原審所確定之事實。足見上訴人係
      對涂百洲、陳文正2人家族88年間轉讓之萬發公司股票取
      得請求移轉之權利，且林仁中等人及陳美鳳允受上開萬發
      公司股票移轉請求權，並完成轉讓過戶，而上訴人亦未主
      張或提示渠等受讓該等股票有支付價金之相關資料供核，
      故上訴人贈與行為成立，本件贈與之標的，係上開萬發公
      司股票移轉請求權，為有財產價值之權利，被上訴人認上
      訴人構成遺產及贈與稅法第4條規定無償讓與財產之贈與
      行為，補徵贈與稅，於法有據。本件上訴人所為，殊非屬
      上訴人所稱遺產及贈與稅法第5條第3款「以贈與論」之「
      以自己之資金，無償為他人購置財產者，其資金」情形，
      蓋該條各款視同贈與之規範目的，係為避免納稅義務人透
      過交易之安排，使本質上應屬贈與之行為轉化為非贈與之
      法律外觀，藉此規避贈與稅之課徵。原判決以上訴人係無
      償讓與上開萬發公司股票予林仁中等人及陳美鳳部分之論
      斷雖未臻完盡，然其認上訴人對涂百洲、陳文正2人家族
      88年間轉讓之萬發公司股票有請求移轉之權利及萬發公司
      股票1,975,000股係由上訴人之子林仁中等人及陳美鳳受
      讓，上訴人亦未主張或提示渠等受讓該等股票有支付價金
      之相關資料供核，核屬遺產及贈與稅法第4條第2項規定無
      償讓與財產之贈與行為之結論，則無不合，故原判決仍應
      予維持。上訴意旨主張：系爭股票並非移轉自上訴人，上
      訴人不構成贈與法律關係，充其量僅涉及同法第5條第3款
      以贈與論云云，暨執與本件前開論斷無影響之最高法院26
      年渝上字第1241號判例是否適用為爭議，指摘原判決違法
      ，為其一己主觀之見，要無可採。
   (3)綜上，上訴論旨仍執前詞，指摘原判決此部分違背法令，
      求予廢棄，為無理由，應予駁回。
  2.關於福太公司股票轉讓部分：
    上訴人依遺產及贈與稅法第30條規定向被上訴人所屬桃園分
    局申請以福太公司股票抵繳本件贈與稅5,475,486元之半數
    2,737,743元，經該分局以98年4月27日北區國稅桃縣一字第
    0980001290號函否准，略以：「依據財政部臺灣省北區國稅
    局98年2月23日北區國稅審二字第0980015730號函，甲○○
    君88年度贈與林仁彥君等4人福太建設股份有限公司投資業
    經重新核定贈與價值為0元，變更贈與淨額及贈與稅額．．
    ．」等語，有上開函在卷可稽。據此，財政部臺灣省北區國
    稅局98年2月23日北區國稅審二字第0980015730號函性質上
    核屬本件原核課贈與稅處分之部分撤銷，即自為撤銷贈與總
    額中關於福太公司股票轉讓部分暨該部分之應納贈與稅額，
    為上訴人所是認。上開部分原核課贈與稅處分於訴訟進行中
    既因被上訴人自為撤銷而不存在，則上開部分原核課贈與稅
    處分之撤銷訴訟已無實益，上訴人猶對之提起上訴，並無上
    訴利益，為無理由，應予駁回。是上訴意旨以：原判決認本
    件福太公司並非已無價值而否准上訴人所請，認事用法有違
    經驗法則，且與財政部84年函釋及92年函釋有違云云，本院
    自無庸審究，併此敘明。
（二）廢棄部分（罰鍰部分）：
    按稅捐稽徵法第48條之3規定：「納稅義務人違反本法或稅
    法之規定，適用裁處時之法律。但裁處前之法律有利於納稅
    義務人者，適用最有利於納稅義務人之法律。」上開法條所
    稱之「裁處」，依修正理由說明，包括訴願、再訴願及行政
    訴訟之決定或判決。而行為時遺產及贈與稅法第44條原規定
    「納稅義務人違反第23條或第24條規定，未依限辦理遺產稅
    或贈與稅申報者，按核定應納稅額加處1倍至2倍之罰鍰。」
    嗣於98年1月21日修正為「納稅義務人違反第23條或第24條
    規定，未依限辦理遺產稅或贈與稅申報者，按核定應納稅額
    加處2倍以下之罰鍰。」其罰鍰倍數之下限較修正前之規定
    為低，有利於納稅義務人，則依稅捐稽徵法第48條之3規定
    ，本件就裁罰部分應適用98年1月21日修正之遺產及贈與稅
    法第44條之規定。被上訴人未及適用98年1月21日修正後遺
    產及贈與稅法第44條之規定，訴願決定及原判決亦未及糾正
    ，原判決自有判決適用法規不當之違法。故上訴意旨求為廢
    棄，雖未以此指摘，但此為本院應依職權調查之事項，仍應
    認此部分上訴為有理由；又因裁罰倍數涉及被上訴人之裁量
    權，原判決關於罰鍰部分應由本院將之廢棄，並將該部分訴
    願決定及原處分（復查決定）均撤銷，由被上訴人另為適法
    之處分。
六、據上論結，本件上訴為一部分有理由，一部分無理由。依行
    政訴訟法第255條第1項、第256條第1項、第98條第1項前段
    、第259條第1款，判決如主文。
中    華    民    國    99    年    4     月    8     日
                    最高行政法院第一庭
                        審判長法官  鄭  淑  貞
                              法官  張  瓊  文
                              法官  楊  惠  欽
                              法官  吳  東  都
                              法官  胡  方  新

以  上  正  本  證  明  與  原  本  無  異
中    華    民    國    99    年    4     月    9     日
                              書記官  郭  育  玎

司法院資訊處製作；財團法人民間司法改革基金會備份。
